臺灣臺南地方法院刑事判決
110年度金訴字第533號
公  訴  人  臺灣臺南地方檢察署檢察官
被      告  張蕙蘭




選任辯護人  謝凱傑律師
            楊聖文律師
            許哲嘉律師
上列被告因詐欺等案件，經檢察官提起公訴（110年度偵字第158
27號、110年度偵字第17560號），本院判決如下：
    主  文
張蕙蘭無罪。
    理  由
一、公訴意旨略以：張蕙蘭於民國110年6月19日某時，基於參與
    犯罪組織之犯意， 加入真實姓名年籍不詳、LINE通訊軟體（
    下稱LINE）暱稱「陳主任」之人，及其餘不詳成年人所組成之
    3人以上，以實施詐術為手段之具有持續性、牟利性之有結構
    性組織（下稱本件詐欺集團），而遂行加重詐欺取財及一般
    洗錢之犯罪，並依「陳主任」之指示，將其設於第一銀行（
    下稱一銀）帳號00000000000號帳戶（下稱本件帳戶），提
    供予本件詐欺集團使用，並應允代為提領其內來源不明之款項
    ，用以購買遊戲點數，並轉交該詐欺集團，報酬則為新臺幣
    （下同）4至5千元。張蕙蘭遂與本件詐欺集團，共同意圖為
    自己不法之所有，基於3人以上共同詐欺取財及一般洗錢之不
    確定犯意聯絡，推由該詐欺集團某成年成員，於110年6月20日
    某時起，偽冒「東海模型玩具」客服人員，致電陳京緣，誆
    稱：因分期付款設定錯誤，須以ATM轉帳方式解除云云，再
    佯裝銀行及郵局人員，要求依指示操作，致陳京緣陷於錯誤
    ，於同日20時18分許，在臺中市○○區○○路0段000號「統一超
    商-新禾門市」，以自動櫃員機轉帳25,012元至本件帳戶內
    。張蕙蘭繼而依「陳主任」之指示，於110年6月20日20時18
    分起，在臺南市永康區「全家超商-新永安店」，自本件帳
    戶接續提領含上開款項在內之3萬5千元；繼而以之購買GASH
    點數，再將各該點數之帳號、密碼，以LINE拍照傳送予「陳
    主任」，藉此製造金流斷點，隱匿詐欺犯罪所得之去向、所在
    。因認被告張蕙蘭涉犯組織犯罪防制條例第3條第1項後段之參
    與犯罪組織、洗錢防制法第14條第1項之一般洗錢及刑法第3
    39條之4第1項第2款之3人以上共同詐欺取財罪嫌。
二、按犯罪事實應依證據認定之，無證據不得認定犯罪事實；又
    不能證明被告犯罪者，應諭知無罪之判決，刑事訴訟法第15
    4條第2項、第301條第1項分別定有明文。而認定犯罪事實所
    憑之證據，雖不以直接證據為限，間接證據亦包括在內，然
    無論直接或間接證據，其為訴訟上之證明，須於通常一般之
    人均不致有所懷疑，而得確信其為真實之程度者，始得據為
    有罪之認定，倘其證明尚未達到此一程度，而有合理之懷疑
    存在，致使無從形成有罪之確信，根據罪疑唯輕、罪疑為有
    利被告之原則，即不得遽為不利被告之認定，最高法院76年
    臺上字第4986號著有判例可參。次按刑事訴訟法第161條第1
    項規定：檢察官就被告犯罪事實，應負舉證責任，並指出證
    明之方法。因此，檢察官對於起訴之犯罪事實，應負提出證
    據及說服之實質舉證責任。倘其所提出之證據，不足為被告
    有罪之積極證明，或其指出證明之方法，無從說服法院以形
    成被告有罪之心證，基於無罪推定之原則，自應為被告無罪
    判決之諭知，最高法院92年臺上字第128號亦著有判例可參
    。
三、檢察官認為被告涉犯上開罪刑，無非係以：「被告行為時已4
    旬餘，教育程度為高職畢業，受詢時亦應答正常，且購買點
    數次數高達13次，則依其年齡、經驗、心智，對此自難諉為不
    知」以及『依卷附LINE對話紀錄，「陳主任」稱欲「設定」
    本件帳戶提款卡後，被告迭謂「會很快嗎」、「可以快點嗎
    」，顯示其擔心、不安；乃嗣竟依「陳主任」指示，於購買
    點數時，向店員謊稱係自用。此在在顯悖事理。則其就「陳
    主任」從事不法，當有預見至灼』。然查：
　㈠訊據被告否認有參與犯罪組織以及洗錢、詐欺取財等犯行。
    辯護人為被告辯護稱：本件被告事實上是因為在今年4、5月
    間，在網路購物平台購買商品，在6月19日接獲自稱網路商
    店的人員來電表示她訂購商品有重複扣款的情形，之後有一
    名自稱第一銀行人員男子，來電教被告持被告名下第一銀行
    提款卡到便利商店機器進行操作，向被告謊稱說如此操作可
    以解除重複扣款的設定，被告在本件也是被害人，不是加害
    人的身分，被告並沒有詐欺或參與犯罪組織洗錢的故意等語
    。被告辯稱，是因為受詐騙集團成員之欺騙，誤以為自己的
    帳戶遭盜刷，而解除自己帳戶的設定才會依詐騙集團成員之
    指示提領帳戶內的款項購買遊戲點數，並將遊戲點數的序號
    傳送給詐騙集團成員，認為她自己也是詐騙的被害人，而不
    是詐騙集團的共犯。
  ㈡被告辯稱，她在108年1月間曾因簽帳金融卡遭盜刷，才會在
    接獲詐騙集團成員的電話時，誤以為她的簽帳金融卡再度遭
    到盜刷，才會相信詐騙集團成員的話術，進而依其指示操作
    ，並提出被告第一銀行帳戶108年1月1日至同月31日的交易
    明細表為證。然上揭交易明細表只能看出被告的帳戶在108
    年1月10日有5筆簽帳扣款，但無法證明該5筆簽帳扣款即是
    被告所稱的遭盜刷的簽帳。況且，縱使被告先前曾有簽帳金
    融卡遭盜刷的事實，也與本件犯罪事實無關，難認為二者之
    間有何關聯性。
  ㈢再者，被告供稱，她是110年4、5月間在臉書社群網體的一頁
    式網站上購物後，在同年6月19日接獲自稱是她購物網站的
    商店人員來電，表示因操作錯誤致多訂一筆商品，並告知將
    會有一銀的客服人員與被告聯絡。隨後即有自稱一銀客服人
    員與被告聯絡，並要被告依指示操作ATM，然後再指示被告
    提領帳戶內的現金購買遊戲點數，並表示如此操作即可解除
    扣款之設定。隨即被告即依指示將其帳戶內的存款8,000元
    提領出來，並購買遊戲點數，將序號傳給自稱一銀的客服人
    員，此有被告所提出之對話紀錄譯文、帳戶交易明細在卷可
    佐。被告所遭遇的上開情形，與現今社會常見的詐騙方式完
    全一樣，都是先在網路上購物，然後就出現客服人員告知重
    複下訂、誤設成批發模式將按月扣款等等，讓被害人誤以為
    將會產生重複扣款之情形，隨後再由假扮銀行客服與被害人
    通話，要求去操作ATM，或轉帳，或依指示購買遊戲點數之
    詐騙方式並無二致。是以，就被告遭詐騙集團成員以話術欺
    騙，致將帳戶內的8,000元提領出來，並購買遊戲點數將序
    號傳給詐騙集團成員等情，被告辯稱她是詐騙的被害人並非
    全然無據。
　㈣檢察官認為被告嗣後依「陳主任」之指示，將被害人匯入被
    帳戶內的金錢提領出來，購買遊戲點數，並將序號傳給「陳
    主任」，即係參與犯罪組織以及製造金流斷點，隱匿詐欺犯罪
    所得之去向、所在。然查：
　　⑴被告供稱，是因為誤信「陳主任」就是一銀的人員，依他
      指示將錢領出並購買遊戲點數，才可以將被告帳戶內的錢
      領回來。依被告之供述，她的主觀意思只是想將帳戶內的
      錢領回，並無參加犯罪組織，亦無參與詐騙及洗錢之故意
      。
　　⑵再者，依據被告所提出與「陳主任」的對話錄音譯文，詐
      騙集團成員告訴被告，她的網路購物被設定重複扣款，並
      向被告解釋，第一銀行的扣款會從她的卡片轉帳及繳費功
      能這邊扣，所以要先關閉提款卡的轉帳及繳費功能，然後
      再幫被告取消訂單，取消完成後就不會再從她的帳戶扣款
      。當被告依指示操作ATM提款機之後，詐騙集團成員再度
      跟被告說，她當初辦理這張卡片時，沒有在安全表格上勾
      選，所以這張卡片現在變成警示帳戶，要透過金融監管會
      從一銀的上級部門把這張卡片重新設定為一個安全帳戶，
      要被告先將帳戶內的錢領出。然後詐騙集團成員要被告去
      超商操作IBON機台進行遊戲點數的購買，並佯稱：這個數
      據整合機是金融監管會在各個超商秘密設定在非營業時間
      幫這些訂單取消的客戶去幫她緩存的數據到這個金融卡片
      裡，只要將繳款後的密碼發給金融監管會，就會將錢存入
      提款卡裡。詐騙集團成員就是以這種方式欺騙被告，讓被
      告將她金融帳戶內的存款領出，並購買遊戲點數後，並將
      序號傳給詐騙集團成員。被告前揭將帳戶內的8,000元提
      領出來，就是依詐騙集團成員的指示，才將帳戶內的錢領
      出。由此觀之，被告辯稱她也是被詐騙集團成員所欺騙，
      也是事實。被告嗣後陸續依詐騙集團成員之指示，將帳戶
      內被害人所匯入的款項領出，再以購買遊戲點數的方式，
      將序號傳給詐騙集團成員，也都是在詐騙集團成員相同的
      話術欺騙下所為，實難認為被告主觀上有共同參與詐欺取
      財犯行以及洗錢之認知。
　　⑶又檢察官認為，被告在對話中，一再詢問：「會很快嗎」
      、「可以快點嗎」，顯示其擔心、不安，以此認為被告對
      於「陳主任」從事不法，當有預見。然若從被告與詐騙集
      團成員對話的前後文觀之：
　　　詐騙集團：禮拜一，這個合約今天沒取消完整，過了12點
      合約生效，就開始扣款，到時候妳跟業者那邊的關係，跟
      我們一銀沒有關係，現在是免費幫你做訂單取消。
　　　被告：幫我取消。
　　　被告家人：甚麼事情？
　　　被告：在取消東西，取消東西啦，他們那邊查東西很麻煩
      。
　　　被告家人：是怎麼拉，哪會？
　　　被告：我怎麼知道啦。
　　　被告家人：哪一家啦？
　　　被告：買東西的啦。你們這樣造成我的困擾了。
　　　詐騙集團：我們現在幫你取消阿，不能說。
　　　被告：那我還要等多久，你還要我跑另外一家便利商店。
　　　詐騙集團：你現在過去嘛，我再告訴你好嗎？
　　　被告：很快嗎？會很快嗎？
　　　.....
　　　詐騙集團：因為這個最主要是要保護你的資金的安全，為
      什麼不讓你在第一家超商，是因為你的數據卡在那個機台
      上面，萬一到時候妳的個人帳戶被人家盜用，那這個責任
      我們全權處理。
　　　被告：我知道，我知道，那現在還要再多久，還要再多久
      久好？
　　　詐騙集團：大概幾分鐘，好了這邊第一時間會讓你做查詢
      ，你先稍等我一下好嗎？
　　　被告：可以快一點就好。
　　　詐騙集團：你不用急，他設定數據不是說隨便，不是隨隨
      便便就幫你設定，不然到時候數據有錯亂，你的帳戶資金
      ，還有個資的安全，他幫你去做克服，好了之後讓你去做
      一個查詢。
　　　被告：（嘆氣）還要多久？
　　　由上揭被告與詐騙集團成員的對話中可知，詐騙集團以為
      被告取消訂單為由，指示被告到超商操作ATM提款機，甚
      至以保護個資為由，要求被告換到第二家超商繼續操作AT
      M，所以被告一再詢問能否快一點，依對話的內容所示，
      被告應該是在詢問對方取消訂單的程序能否快一點，而不
      是檢察官所認為的，因為預見到「陳主任」在從事不法行
      為，所以要求快一點。
　　⑷綜上所述，被告所為固然是造成被害人錢財損失無法追查
      ，且其抗辯也不甚合理，然從被告提出與詐騙集團成員的
      對話，被告確實是相信了詐騙集團成員的話術，誤以為自
      己的網路購物有重複下訂單的情形，以及帳戶成為警示帳
      戶，相信自稱為「陳主任」的詐騙集團成員正在幫她解除
      重複下訂單的設定以及解除帳戶的警示設定；對於自己依
      「陳主任」指示提領帳戶內的金錢以及購買遊戲點數，再
      傳出序號等行為，認為這就是「陳主任」所稱的解除帳戶
      警示的方式，絲毫未曾懷疑自己已經遭到詐騙，並且正在
      幫助詐騙集團洗錢。從而被告主觀上既無從事不法犯行之
      認知，亦無共同詐欺取財以及洗錢之故意，即不能據此認
      定被告有檢察官起訴書所指摘之犯行。
四、被告輕率地相信詐騙集團成員的話術，且毫不懷疑的依詐騙
    集團成員的指示操作ATM以及購買遊戲點數，似乎明顯違悖
    事理，然這與被告的智識程度以及生活經驗有關，不能夠單
    純因為被告輕率相信詐騙集團成員的話術並依指示操作，即
    認定被告有參與詐騙集團的犯罪組織、共同詐欺取財以及洗
    錢之犯行。況且，被告在本件檢察官起訴指摘的參與共同詐
    欺取財以及洗錢的犯行中，首先是依指示將自己金融帳戶內
    的錢領出，並依指示購買遊戲點數，再將序號傳給詐騙集團
    成員，如此情形顯與一般參加詐騙集團成員有別。是以，被
    告既係遭受詐騙集團成員之詐騙，因陷於錯誤而將自己以及
    被害人匯入被告帳戶內的款項提領出來購買遊戲點數，並將
    序號傳給詐騙集團成員，在不知情的情況下成為詐騙集團的
    幫兇，被告既然完全沒有意識到自己成為詐騙集團的幫兇，
    自然也就沒有所謂的參與犯罪組織、共同詐欺取財以及洗錢
    之故意。除此之外，檢察官所舉出之證據，亦不足以讓本院
    形成被告確有起訴書所指摘犯行之確切心證，自應依上揭刑
    事訴訟法第154條第2項、第301條第1項規定及最高法院裁判
    意旨，諭知被告無罪之判決。
據上論斷，應依刑事訴訟法第301條第1項前段，判決如主文。
本案經檢察官粟威穆提起公訴，檢察官李佳潔到庭執行職務。
中　　華　　民　　國　　111 　年　　3 　　月　　8 　　日
　　　　　　　　　刑事第六庭  審判長法  官  高如宜  
　　　　　　　　　
                  　　　　　　　　　法  官  陳鈺雯
　　　　　　　　　
　　　　　　　　　                  法　官　鄭銘仁
以上正本證明與原本無異。
如不服本判決應於收受本判後20日內向本院提出上訴書狀，並應
敘述具體理由。其未敘述上訴理由者，應於上訴期間屆滿後20日
內向本院補提理由書狀（均須按他造當事人之人數附繕本）「切
勿逕送上級法院」。
      　　　　　　　　　　　　　　　書記官　陳姝妤
中　　華　　民　　國　　111 　年　　3 　　月　　10　　日